【裁判字號】    98,台上,4612
【裁判日期】    980813
【裁判案由】    強盜
【裁判全文】
最高法院刑事判決            九十八年度台上字第四六一二號
上  訴  人  甲○○
選任辯護人  邱創舜律師
上列上訴人因強盜案件，不服台灣高等法院中華民國九十八年五
月二十六日第二審判決（九十八年度上訴字第一一九九號，起訴
案號：台灣桃園地方法院檢察署九十七年度偵字第一三七六一號
），提起上訴，本院判決如下：
    主  文
上訴駁回。
    理  由
按刑事訴訟法第三百七十七條規定，上訴於第三審法院，非以判
決違背法令為理由，不得為之。是提起第三審上訴，應以原判決
違背法令為理由，係屬法定要件。如果上訴理由書狀並未指摘原
判決有何違法，自應認其上訴為違背法律上之程式，予以駁回。
本件上訴人甲○○上訴意旨略稱：上訴人患有嚴重型憂鬱症，案
發當天早上忘記服藥，致陷於精神障礙，原審未調閱上訴人病歷
以查明上訴人是否因未定時服藥致行為當時欠缺辨識其行為之能
力，遽認上訴人先後二次行為，均在完全之自由意志下，有應於
審判期日調查之證據而未予調查之違法云云。
惟查原判決依憑上訴人於第一審、原審之自白、證人徐信傑於警
詢之證詞、扣案菜刀一把、贓物認領保管單二紙、國防醫學院三
軍總醫院三醫勤字第０九七００一七九五四號函等證據，資以認
定上訴人有原判決事實欄關於（高正7－11 ）加重強盜部分所記
載之犯罪事實。因而維持第一審論處上訴人意圖為自己不法之所
有，攜帶兇器，以脅迫至使不能抗拒而取他人之物部分之判決，
駁回上訴人此部分在第二審之上訴，併為從刑之諭知，已詳述其
所依憑之證據及認定之理由。對於上訴人辯稱：因患有強迫症之
精神疾病，行為當時係陷於精神障礙，致辨識自己行為違法之能
力顯著降低，應依刑法第十九條第二項規定減刑云云。經綜合調
查證據之結果，認係卸責之詞，不足採信，已在判決內詳予指駁
，並說明其證據取捨及判斷之理由。且敘明經第一審委請國防醫
學院三軍總醫院精神醫學部就上訴人行為當時精神狀況鑑定結果
為：「……就精神醫學之觀點，張君之診斷為憂鬱症、人格異常
及酒精濫用，綜合過去史及臨床評估，『張君於民國九十七年後
憂鬱症處於緩解狀態，其當日犯罪及習慣飲酒行為非受精神病理
症狀所干擾』，張君犯罪當時行為能力則明顯受酒精及安眠藥物
所影響。」等語，有該院九十七年十一月十九日院三醫勤字第０
九七００一七九五四號函所附精神鑑定報告書在卷為憑。依上開
鑑定所示，上訴人行為當時之事理判斷及行為控制能力，並未受
到精神疾病影響。再被害人乙○○於警詢、原審證稱：上訴人行
搶時，除手持菜刀外，復頭戴一頂紅色安全帽、口戴白色口罩等
語；被害人徐信傑證稱：上訴人行搶時係頭戴紅色半罩安全帽、
手持一把菜刀等語；而上訴人於警詢、偵查中先後供稱：「我都
是使用被警方查扣那把菜刀，騎乘我自己的機車RY九－五二０，
戴紅色安全帽。」「第二次我一樣戴口罩及安全帽拿菜刀進入 7
－11超商內。」及至第一審亦供稱：口罩是買的，平時騎機車沒
有戴口罩，騎機車到店家去買東西，也不一定會戴安全帽進去，
本案先後二次戴口罩、安全帽，係藉由安全帽、口罩遮住自己臉
龐，以免別人認出來等語。以上訴人行為時猶知以安全帽、口罩
等物品遮蔽臉部，以免遭人辨識追捕，當係經縝密判斷分析各項
利害得失後，始為本件強盜犯行，其行為當時當無因憂鬱症或酒
精、藥物影響致事理辨識能力或行為控制能力低下之情形，自係
在自由意志下所為至明。原判決所為論述，核與卷證資料相符，
從形式上觀察，並無違背法令之情形。查認事採證、證據之取捨
及證據證明力之判斷，俱屬事實審法院之職權，苟無違背證據法
則，自不能指為違法。本件原審綜合上訴人於第一審、原審之自
白、證人乙○○、徐信傑之證詞，斟酌其他證據，認定上訴人有
本件關於加重強盜部分所加重強盜部分之犯罪事實。對於上訴人
所辯因精神疾病，致行為時辨識自己行為違法之能力顯著降低云
云，認不足採；已在判決內詳述其認事採證、證據取捨及判斷之
理由，核與證據法則並無違背，為其職權之適法行使。雖上開精
神鑑定函同時載稱：「上訴人犯罪當時行為能力明顯受酒精及安
眠藥物所影響。」然上訴人於偵查中供稱：我從新竹來桃園都給
朋友照顧，沒有錢，工作又不順利，想不能拖累朋友，自己去搶
錢來用，我是臨時起意的（見偵查卷第三八、三九頁）；及至第
一審亦供稱：喝酒又吃藥等於壯膽，當時跟朋友吵架，心情不好
才喝酒，之後才有搶錢籌生活費的想法等語（見第一審卷第十八
頁），顯見上訴人行搶時之行為能力縱有受到飲酒及服用藥物影
響，仍係基於上訴人之故意、過失所招致，依刑法第十九條第三
項規定，亦無該條第一項減輕其刑之適用。且於原審審理期日經
審判長訊問：「尚有何證據請求調查？」上訴人及選任辯護人亦
均答稱：「無」（見原審卷第五一頁正反面），自無上訴意旨所
指應於審判期日調查之證據而未予調查之違法。上訴意旨係就原
審已加審酌、論斷，屬原審得本於職權裁量之事項，已於判決內
詳述其認事採證及證據取捨、判斷之理由，為其職權之適法行使
；核與法律規定得為第三審上訴理由之違法情形，不相適合，應
認其關於加重強盜部分，上訴違背法律上之程式，予以駁回。又
上訴人另犯恐嚇取財部分，業經原審判處有期徒刑十月確定，並
已函送台灣高等法院檢察署先予執行，嗣經該署函覆原審以羈押
日數折抵上訴人刑期，至九十八年四月十四日屆滿，無庸發監執
行，併予指明。
據上論結，應依刑事訴訟法第三百九十五條前段，判決如主文。
中    華    民    國  九十八  年    八    月   十三   日
                      最高法院刑事第十二庭
                          審判長法官  黃  一  鑫
                                法官  張  春  福
                                法官  林  勤  純
                                法官  李  錦  樑
                                法官  陳  國  文
      本件正本證明與原本無異
                                      書  記  官
中    華    民    國  九十八  年    八    月   二十   日
                                                      V


司法院資訊處製作；財團法人民間司法改革基金會備份。
